臺灣板橋地方法院刑事判決　　　　　　　99年度易字第2277號
公　訴　人　臺灣板橋地方法院檢察署檢察官
被　　　告　鄭淑萍
上列被告因侵占案件，經檢察官提起公訴（98年度調偵字第1705
號），本院判決如下：
    主  文
鄭淑萍犯業務侵占罪，處有期徒刑陸月，如易科罰金，以新臺幣
壹仟元折算壹日。
    事  實
一、鄭淑萍原係址設臺北縣新莊市（現改制為新北市新莊區○○
    ○路16之19號昇懋企業社之會計，收取貨款為其負責之業務
    ，為從事業務之人。竟意圖為自己不法所有，基於侵占之犯
    意，於如附表所示97年1 月30日至97年4 月29日統一發票簽
    發日期相近時間內之任職期間，將如附表所示昇懋企業社客
    戶以支票或現金交付之貨款，合計新臺幣（下同）64,769元
    ，接續侵占入己，挪為家用。嗣因昇懋企業社負責人柯文姬
    察覺有異，訴請偵辦，始查悉上情。
二、案經昇懋企業社負責人柯文姬訴由臺灣板橋地方法院檢察署
    檢察官偵查起訴。
    理  由
一、訊據被告鄭淑萍固坦承經手如附表所示貨款後，將之挪為家
    用之事實，惟矢口否認涉有業務侵占犯行，辯稱：昇懋企業
    社為其先生陳昇文（已歿）所經營，柯文姬僅是財務管理者
    ，無權提告；其係受陳昇文指示取用各該款項，並非侵占；
    從未在昇懋企業社任職，亦未支薪，僅是幫忙處理會計事務
    云云。經查：
（一）上開犯罪事實，業經證人即昇懋企業社負責人柯文姬到庭
      證述甚詳（見本院卷第103 至107 頁）。而所言如附表所
      示各筆款項，屬柯文姬獨資經營之昇懋企業社應收貨款之
      事實，有昇懋企業社營利事業登記證、臺北縣政府經濟發
      展局97年6 月19日北經登字第0973034192函、以昇懋企業
      社名義開立之統一發票在卷可稽（見98他823 偵查卷第9
      至10、41至45頁）；所陳如附表所示昇懋企業社客戶將貨
      款以支票或現金交付後，為被告挪為他用等情，則為被告
      所不爭執，其中，如附表編號1 、2 、4 所示款項係存入
      被告之子陳○亨（已歿）郵局帳戶，有支票影本、陳○亨
      郵局帳戶交易明細可資佐證（見98他823 偵查卷第87頁、
      98偵13221 偵查卷第18頁），如附表編號3 所示款項乃現
      金交易，已據證人即福豊五金有限公司負責人黃順德於偵
      訊時證述無誤（見98調偵1705偵查卷第61、62頁），如附
      表編號5 所示款項係由被告交予兒子安親班人員提示，有
      支票影本足以證明（見98他823 偵查卷第88頁、98偵1322
      1 偵查卷第28頁）。證人柯文姬所證各節，俱屬有據，堪
      信為真。
（二）被告雖以前詞置辯，惟：
    １被告於偵訊時，坦承自始知悉昇懋企業社登記之負責人為
      柯文姬（見98他823 偵查卷第56頁），核與被告供認為其
      開立之統一發票上記載昇懋企業社負責人為柯文姬之事實
      相符。公司行號之登記及實際負責人理應相符，出資與經
      營關係分離則非少見，即便被告認為其丈夫陳昇文為負責
      昇懋企業社業務推行之人，觀之被告署名為見證人之讓渡
      書（見98他823 偵查卷第84頁），其顯然知悉陳昇文積欠
      柯文姬諸多款項，陳昇文原經營之公司已無力繼續營業，
      由被告署名為立書人之聲明書記載「本人鄭淑萍……挪用
      『柯文姬所經營獨資之昇懋企業社』之貨款支票」等語（
      見98他823 偵查卷第37頁），更可知其對柯文姬乃昇懋企
      業社之負責人，知之甚稔。被告辯稱柯文姬僅是財務管理
      者云云，當係事後卸責之詞。證人即福豊五金有限公司負
      責人黃順德於偵訊時，固證稱其係與陳昇文經營之尚宏壓
      克力企業有限公司交易云云（98調偵1705偵查卷第61頁）
      ，惟斯時該公司早已結束營業，有公司基本資料存卷可參
      （見98調偵1705偵查卷第28頁），黃順德此部分所證，應
      係受負責與之洽談交易事宜者為陳昇文之影響，但交易之
      支票及統一發票既均記載交易對象為昇懋企業社，貨款自
      屬柯文姬經營之昇懋企業社所有，無須別事探求，捨此等
      明確之文字而曲解契約當事人另有他人，黃順德此等證言
      ，不足據為有利被告之認定。
    ２被告自承經手如附表所示款項後，將之作為家用（見98偵
      13221 偵查卷第21頁），而各該貨款屬柯文姬經營之昇懋
      企業社所有，已論述如前，前開聲明書亦記載被告「挪用
      」柯文姬所經營獨資之昇懋企業社之貨款支票等字眼，被
      告將昇懋企業社之款項挪為家用，易持有為不法所有，自
      屬侵占行為。被告雖另辯稱聲明書是受陳昇文恐嚇才簽立
      云云，然被告簽立該聲明書之過程，業經證人即聲明書見
      證律師蘇千祿於本院99年度訴字第1088號民事事件審理時
      到庭證述：被告係於其解釋聲明書內容後，經過思考始簽
      立等語明確（見本院卷第89至92頁），被告所辯，有違事
      理，應係飾卸之詞，不足採信。此外，證人柯文姬所指：
      被告曾承認挪用如附表編號4 桔舍國際貿易有限公司交付
      之貨款乙節，與被告於檢察官偵訊時供承：「（桔舍國際
      貿易有限公司交付之貨款）是昇懋的，我也有收，我有先
      用掉，後來1 、2 月後我有還公司……。」等語，悉相吻
      合（見98偵13221 偵查卷第7 頁），此並有柯文姬之合作
      金庫銀行帳戶交易明細附卷可憑（見98他823 偵查卷第47
      、48頁），倘被告未侵占，何需返還此等款項？益徵被告
      有侵占之事實無訛。至被告指稱受陳昇文指示取用如附表
      所示各筆款項，尚乏積極證據足以證明陳昇文與被告具共
      犯關係，附此敘明。
    ３刑法上所謂業務，係指以反覆同種類之行為為目的之社會
      活動而言，至於執行此項業務，全職或半職，主要事務或
      附隨事務，有無報酬，是否賴以為生，均與業務之成立無
      關，不以具備一定之形式條件為必要（最高法院86年度臺
      上字第6405號、87年度臺非字第295 號判決要旨參照）。
      被告坦承其在昇懋企業社擔任會計之工作（見98他823 偵
      查卷第56頁），即與刑法上業務之要件相符，所云有無支
      薪等等，無礙其業務侵占犯行之成立。
（三）綜上所述，本案事證明確，被告犯行洵堪認定，應依法論
      科。
二、被告為昇懋企業社之會計，收取貨款為其負責之業務，為從
    事業務之人，核其所為，係犯刑法第336 條第2 項之業務侵
    占罪。被告利用業務本身含有繼續反覆實施之性質，基於單
    一犯意，於密切接近之時地，接續侵占昇懋企業社之貨款，
    各舉動之獨立性極為薄弱，依一般社會健全觀念，難以強行
    分離，為接續犯，檢察官起訴時，認應予分論併罰，容有誤
    會。爰審酌被告雖否認犯行，且迄未與被害人柯文姬達成民
    事和解，惟觀之前述聲明書，可知雙方本有諸多糾葛，事出
    有因，兼衡被告犯罪之動機、目的、手段、智識程度、素行
    、與被害人之關係、侵占貨款之金額非多、家庭狀況、犯後
    態度等一切情狀，本院認量處得易科罰金之有期徒刑，即足
    使之警惕，茲量處如主文所示之刑，並諭知易科罰金之折算
    標準。
據上論斷，應依刑事訴訟法第299 條第1 項前段，刑法第336 條
第2 項、第41條第1 項前段，刑法施行法第1 條之1 第1 項、第
2 項前段，判決如主文。
本案經檢察官張世聰到庭執行職務。
中    華    民    國   100    年    4     月    1     日
              刑事第十九庭審判長法  官  許炎灶
                                法  官  廖怡貞
                                法  官  黃苙荌
以上正本證明與原本無異。
如不服本判決，應於判決送達後10日內敘明上訴理由，向本院提
出上訴狀 (應附繕本) ，上訴於臺灣高等法院。其未敘述上訴理
由者，應於上訴期間屆滿後20日內向本院補提理由書「切勿逕送
上級法院」。
                                書記官  周百川
中    華    民    國   100    年    4     月    1     日
附錄本判決論罪科刑法條：刑法第336 條第2 項。
中華民國刑法第336 條（公務公益侵占罪、業務侵占罪）
對於公務上或因公益所持有之物，犯前條第1 項之罪者，處1 年
以上7 年以下有期徒刑，得併科5 千元以下罰金。
對於業務上所持有之物，犯前條第1 項之罪者，處6 月以上5 年
以下有期徒刑，得併科3 千元以下罰金。
前2 項之未遂犯罰之。
附表：
┌──┬───────┬──────┬──────┬───────────┐
│編號│客  戶  名  稱│發票簽發日期│侵占貨款金額│備                  註│
├──┼───────┼──────┼──────┼───────────┤
│ 1  │國碩印前科技股│97年1 月30日│1,800 元（統│用以支付貨款之支票，於│
│    │份有限公司    │            │一發票所載金│97年5 月13日存入被告之│
│    │              │            │額為1,817 元│子陳○亨郵局帳戶內    │
│    │              │            │)           │                      │
├──┼───────┼──────┼──────┼───────────┤
│ 2  │方綺有限公司  │97年3 月11日│20,370元    │用以支付貨款之支票，於│
│    │              │            │            │97年5 月8 日存入被告之│
│    │              │            │            │子陳○亨郵局帳戶內    │
├──┼───────┼──────┼──────┼───────────┤
│ 3  │福豊五金有限公│97年4 月9 日│2,205 元    │現金交易              │
│    │司            │            │            │                      │
├──┼───────┼──────┼──────┼───────────┤
│ 4  │桔舍國際貿易有│97年4 月15日│26,796元    │用以支付貨款之支票，於│
│    │限公司        │            │            │97年7 月11日存入被告之│
│    │              │            │            │子陳○亨郵局帳戶內    │
├──┼───────┼──────┼──────┼───────────┤
│ 5  │中興壓克力企業│97年4 月29日│13,598元    │用以支付貨款之支票，係│
│    │有限公司      │            │            │由被告之子安親班人員提│
│    │              │            │            │示，而該支票票載發票日│
│    │              │            │            │為97年5 月            │
└──┴───────┴──────┴──────┴───────────┘